臺灣臺南地方法院臺南簡易庭民事判決
109年度南簡字第488號
原      告  楊志強
訴訟代理人  蔡弘琳  律師
            蔡進欽  律師
            蘇正信  律師
            鍾旺良  律師
被      告  郭德福
訴訟代理人  黃厚誠  律師
            莊承融  律師
上列當事人間請求遷讓房屋事件，經本院於民國110年8月26日言
詞辯論終結，判決如下：
    主  文
被告應將門牌號碼臺南市○○區○○路○段○○○○巷○○○○弄○○○○號房屋
騰空返還予原告。
被告應自民國一百零八年六月一日起至騰空返還前項房屋之日止
，按月給付原告新臺幣貳仟捌佰元。
訴訟費用由被告負擔。
本判決第一項得假執行。但被告如以新臺幣參佰陸拾萬柒仟柒佰
參拾玖元為原告預供擔保，得免為假執行。
本判決第二項得假執行。但被告如以到期金額之全額為原告預供
擔保後，得免為假執行。
    事實及理由
壹、程度方面：
一、按關於財產權之訴訟，其標的之金額或價額在新臺幣（下同
    ）500,000元以下者，適用本章所定之簡易程序。不合於前2
    項規定之訴訟，得以當事人之合意，適用簡易程序，其合意
    應以文書證之。不合於第1項及第2項之訴訟，法院適用簡易
    程序，當事人不抗辯而為本案之言詞辯論者，視為已有前項
    之合意，民事訴訟法第427條第1項、第3項、第4項分別定有
    明文。次按，通常訴訟事件誤分為簡易事件者，法院應依下
    列方式處理：1.當事人尚未為本案之言詞辯論者，承辦法官
    應將該簡易事件簽請院長或經院長授權之庭長核准後報結，
    並函送該管地方法院分為通常訴訟事件，由普通庭法官依通
    常訴訟程序審理。2.當事人不抗辯而為本案之言詞辯論者，
    視為合意適用簡易程序，由承辦法官依簡易程序繼續審理。
    3.當事人已為本案之言詞辯論，惟其於為本案之言詞辯論前
    曾抗辯不應適用簡易程序，或一造始終未於言詞辯論期日到
    場者，承辦法官應以裁定改用通常訴訟程序，並將該簡易事
    件報結後改分為通常訴訟事件，由原法官依通常訴訟程序繼
    續審理。司法院依民事訴訟法第427條之1訂定之同一地方法
    院適用簡易程序審理事件事務分配辦法（下稱系爭事務分配
    辦法）第2條亦有明文。　
二、查，本件原告提起本件訴訟，聲明為判決：1.被告應將門牌
    號碼臺南市○○區○○路0段000巷000弄0○00號房屋〔按：即坐落
    臺南市○○區○○段0000地號土地（下稱系爭土地）上之同段20
    73建號建物，下稱系爭房屋；系爭土地及系爭房屋，以下合
    稱系爭不動產〕騰空返還予原告；2.被告應自民國108年6月1
    日起至騰空返還前項房屋之日止，按月給付原告2,800元。
    因系爭房屋於本件訴訟訴訟繫屬之日，即109年1月20日之合
    理交易價格為3,607,739元，此經本院囑託訴外人卓群不動
    產估價師聯合事務所（下稱卓群事務所）鑑定屬實，有不動
    產估價報告書1份附卷可稽（置於本院卷卷外），是前開訴
    之聲明第1項訴訟標的之價額，應為3,067,739元；又前開訴
    之聲明第2項，乃前開訴之聲明第1項之附帶請求，依民事訴
    訟法第77條之2第2項規定，不併算其價額（最高法院96年度
    第4次民事庭會議決議參照）。是本件訴訟訴訟標的之價額
    ，應為3,607,739元。其次，本件訴訟訴訟標的之價額既逾5
    00,000元，又非民事訴訟法第427條第2項各款所列訴訟，本
    院將之分為簡易事件，應屬通常訴訟事件誤分為簡易事件，
    惟因當事人在本院誤分為簡易事件後，於109年5月18日第1
    次言詞辯論期日，均不抗辯而為本案之言詞辯論，揆之前揭
    規定，自應視為合意適用簡易程序，由本院依簡易程序繼續
    審理。
三、至被告雖抗辯：系爭房屋經鑑定結果，起訴時合理之交易價
    格為3,607,739元，是本件訴訟之訴訟標的價額已逾500,000
    元，應屬通常訴訟事件誤分為簡易事件，且被告業於109年1
    1月17日、109年11月30日抗辯應適用通常訴訟程序，本件訴
    訟依系爭事務分配辦法第2條第3款規定，應改用通常訴訟程
    序；且原告於109年11月17日陳稱欲追加土地部分之聲明，
    訴訟標的價格勢必逾500,000元，亦應改依通常訴訟程序審
    理等語。惟按，系爭事務分配辦法第2條第3款，乃以當事人
    於為本案之言詞辯論前曾抗辯不應適用簡易程序，或一造始
    終未於言詞辯論期日到場者，為其適用之前提。查，本件兩
    造於109年5月18日第1次言詞辯論期日為本案之言詞辯論前
    ，均未抗辯不應適用簡易程序，且無一造始終未於言詞辯論
    期日到場之情形，應無系爭事務分配辦法第2條第3款規定之
    適用。被告抗辯依系爭事務分配辦法第2條第3款規定，應改
    用通常訴程序等語，顯與系爭事務分配辦法第2條第3款規定
    不符，自不足採。次查，原告於109年11月17日言詞辯論期
    日，經本院行使闡明權，向其確認是否未訴請返還土地時，
    雖陳稱：再具狀更正等語，惟嗣已於109年11月18日具狀陳
    稱訴之聲明並無錯誤，無更正之必要〔參見本院109年度南簡
    字第488號卷宗（下稱本院卷）第278頁〕。被告抗辯：原告
    於109年11月17日陳稱欲追加土地部分之聲明，訴訟標的價
    格勢必逾50萬元，亦應改依通常訴訟程序審理等語，顯係以
    原告並未追加之聲明，抗辯本件訴訟應改依適用通常程序審
    理，亦無足取。
貳、實體方面：　　
一、本件原告主張：系爭房屋為原告所有，被告無權占有系爭房
    屋，為此，爰依民法第767條第1項規定，訴請被告將系爭房
    屋騰空返還予原告。另被告自108年6月1日起至今，無權占
    有系爭房屋，受有相當於租金之利益，致原告受有損害；又
    因被告每月占有系爭房屋，可獲得相當於租金之利益2,800
    元，併依民法第179條規定，訴請被告返還自108年6月1日起
    至騰空返還系爭房屋之日止，按月所能獲得相當於租金之利
    益2,800元等語。並聲明求為判決：1.被告應將系爭房屋騰
    空返還予原告；2.被告應自108年6月1日起至騰空返還前項
    房屋之日止，按月給付原告2,800元。
二、被告抗辯：
  ㈠系爭不動產係由被告與訴外人即被告之配偶甲○於95年間出資
    購買，借名登記於訴外人郭雨農名下，購買系爭房屋之價金
    及以系爭不動產設定抵押權向訴外人中國信託商業銀行股份
    有限公司（下稱中國信託）借貸而應分期清償之款項，均係
    由被告與甲○清償，惟郭雨農未經被告、甲○之同意或授權，
    即於108年5月間，以買賣為原因，將系爭不動產移轉登記予
    原告。
　㈡系爭不動產之市價至少1,200萬元，原告購買系爭不動產之價
    金與市價不符；且原告於登記為系爭不動產之所有權人以前
    ，從未至系爭房屋內查看屋況，與一般交易情形有別。另原
    告豈會於系爭不動產尚未點交以前，即交付全部價金，且不
    催告出賣人郭雨農履行契約，反而寄發存證信函予被告，催
    告被告遷出？足見原告與郭雨農間就系爭不動產所為買賣之
    債權行為及所有權移轉登記之物權行為，應係出於通謀而為
    虛偽之意思表示，應屬無效。
　㈢系爭房屋為被告與甲○所有，原告並非系爭建物之所有權人，
    不得行使民法第767條第1項規定之權利。
　㈣被告就系爭房屋有占有之權源，不生不當得利問題；且郭雨
    農尚未將系爭不動產交付予原告，原告依民法第373條規定
    ，仍未取得系爭房屋之收益權，應不成立不當得利。
  ㈤原告與郭雨農乃共同以背於善良風俗之方法，加損害於被告
    ，依民法第185條第1項前段規定，應連帶負損害賠償責任，
    是被告依民法第198條規定，對於原告有廢止請求權，原告
    應不得對於被告主張民法第767條第1項、第179條規定之權
    利。
　㈥郭雨農明知被告係因使用借貸、合資購買關係而居住使用系
    爭不動產，竟以移轉系爭不動產所有權予非負扶養義務或應
    盡社會倫理道德義務之他人之方式，使原告得以所有權人之
    地位提起本件訴訟，有悖於家庭倫理道德，且悖於扶養義務
    。而原告明知上情，猶願買受系爭不動產，屬於惡意受讓人
    ，其權利當然不能大於原讓與人郭雨農，更應受郭雨農與被
    告間債權契約之拘束，以符誠信原則。
　㈦原告起訴請求被告將系爭房屋遷讓返還予原告，係以損害被
    告長年使用、賴以維生之系爭不動產為主要目的，並使郭雨
    農惡意不負扶養義務，已違背權利社會化之基本內涵與社會
    道德倫理，屬於權利濫用，當非法之所許，依禁止權利濫用
    原則、誠信原則，應駁回原告之請求。
　㈧並聲明求為判決：原告之訴駁回（民事答辯狀贅載假執行之
    聲請駁回），如受不利之判決，願供擔保請准宣告免為假執
    行。
三、兩造不爭執之事項：
  ㈠郭雨農為被告之子。
  ㈡系爭不動產原為郭雨農所有，郭雨農與原告於108 年4 月29
    日訂立不動產買賣契約書（下稱系爭契約），郭雨農與原告
    約定將系爭不動產以8,300,000元出賣予原告；系爭不動產
    現登記為原告所有。
  ㈢系爭契約第15條其他約定事項上記載：「甲乙雙方合意依現
    況點交。本標的物目前父母（屋主）暫住內，賣方已告知買
    方，買方同意賣方不點交本標的物…」等語，此有系爭契約
    影本1份在卷足稽（參見本院卷第89頁至第96頁）。
　㈣訴外人親親乳業有限公司、被告於103年2月12日分別自訴外
    人第一商業銀行股份有限公司安南分行、京城商業銀行股份
    有限公司安南分行匯款900,000元、3,250,000元至郭雨農於
    中國信託所開立帳號0000000*****號帳戶（確實帳號詳卷）
    內，此有中國信託109年6月12日中信銀字第10922483913885
    2號函所附存款交易明細1份在卷足稽（參見本院卷第139頁
    ）。
  ㈤訴外人丁○○於108年4月29日自丁○○於訴外人聯邦商業銀行股
    份有限公司（下稱聯邦銀行）開元分行所開立帳號0000000*
    ****號帳戶（確實帳號詳卷，下稱丁○○帳戶），匯款830,00
    0元至履約保證人即訴外人僑馥建築經理股份有限公司（下
    稱僑馥公司）指定之中國信託受託信託財產專戶帳號000000
    000*****帳戶（確實帳號詳卷，下稱僑馥公司帳戶）內。復
    有丁○○帳戶活期儲蓄存款存摺封面及內頁影本各1份在卷可
    佐（參見本院卷第105頁）。
  ㈥原告於108年5月10日以系爭不動產，設定最高限額抵押權予
    聯邦銀行，向聯邦銀行借貸6,100,000元；嗣聯邦銀行於108
    年6月5日先後將借款5,770,000 元、330,000元撥付至系爭
    原告帳戶內。復有系爭原告帳戶活期儲蓄存款存摺封面及內
    頁影本各1份在卷可按（參見本院卷第107頁）。　
　㈦原告於108年5月27日自其於聯邦銀行富強分行所開立帳號000
    0000*****（確實帳號詳卷，下稱系爭原告帳戶）帳戶，匯
    款1,440,000元至僑馥公司帳戶。並有系爭原告帳戶活期儲
    蓄存款存摺封面及內頁影本各1份在卷可佐（參見本院卷第1
    07頁）。
四、得心證之理由： 
　㈠郭雨農與被告間就系爭不動產有無借名登記契約存在？
　　1.按所謂借名登記契約，乃當事人約定，一方（借名者）經
      他方（出名者）同意，而就屬於一方現在或將來之財產，
      以他方之名義，登記為所有人或其他權利人之契約，是出
      名人與借名者間應有借名登記之意思表示合致，始能成立
      借名登記契約。而不動產登記當事人名義之原因原屬多端
      ，主張借名登記者，應就該借名登記之事實負舉證責任（
      最高法院108年度台上字第2359號判決參照）。再按，認
      定事實所憑之證據，固不以直接證據為限，惟採用間接證
      據時，必其所成立之證據，在直接關係上，雖僅足以證明
      他項事實，但由此他項事實，本於推理之作用足以證明待
      證事實者而後可，不能以臆測為根據，而就待證事實為推
      定之判斷（最高法院106年度台上字第1672號判決可參）
      。　　
　　2.查，本件被告雖抗辯：系爭不動產係由被告與被告之配偶
      甲○於95年間出資購買，借名登記於郭雨農名下，購買系
      爭房屋之價金及以系爭不動產設定抵押權向中國信託借貸
      而應分期清償之款項，均係由被告與甲○清償等語，並提
      出臺南市政府財政稅務局108年房屋稅繳款書影本1份為證
      ，及聲請訊問證人即被告之子乙○○；惟為原告所否認，抗
      辯：縱令系爭不動產乃由被告與甲○共同出資購買，衡諸
      父母出資購買不動產登記於子女名下者，除有特殊原因外
      ，大多為贈與，少有係因借名登記契約而為者等語。惟查
      ：
　　　⑴臺南市政府財政稅務局108年房屋稅繳款書影本1份（參
        見本院卷第37頁），至多僅能證明被告持有系爭房屋10
        8年房屋稅繳款書之事實，至於系爭房屋自登記為郭雨
        農所有之日起至108年止之房屋稅是否均由被告繳納，
        尚無從據以論斷。況且，縱令系爭房屋自登記為郭雨農
        所有之日起至108年止之房屋稅均由被告繳納，因被告
        與郭雨農本為父子，且系爭房屋之房屋稅有限，被告縱
        因父子情深而為郭雨農繳納系爭房屋之房屋稅，亦非絕
        無可能，亦難認本於推理之作用，足以證明被告與郭雨
        農間就系爭不動產確有借名登記契約存在。　　　
　　　⑵證人乙○○於本院言詞辯論時，證稱：伊曾參與被告與郭
        雨農間討論將系爭不動產登記於郭雨農名下一事，係於
        甫購買系爭房屋時，當時伊兄（按：指郭雨農）為職業
        軍人，申請貸款，貸款之利率較低，成功機率較高，因
        此，系爭不動產登記於伊兄名下；當時未討論何時再將
        系爭不動產移轉登記予他人，亦未討論貸款由何人繳納
        ，當時由伊3兄弟共同分攤，每月固定交付金錢予伊母
        ，分期付款均由伊母處理。頭期款係由伊母向伊之二姨
        所借，房屋之尾款則由父母向伊叔借款繳清；伊不知父
        母向伊叔借貸之金額，僅係聽說，伊母向伊之二姨借貸
        ，亦係聽聞伊母所述；當初購買系爭不動產之主要原因
        ，除因喜歡外，亦係因郭雨農有穩定之收入等語（參見
        本院卷第265頁至第271頁），證述因郭雨農為職業軍人
        ，申請貸款之利率較低，且成功機率較高，因此登記於
        郭雨農之名下，購買系爭不動產之頭期款，係由其母向
        其二姨所借，各期之分期付款，則係由其兄弟3人共同
        分攤，尾款則其父母向其叔所借，購買系爭不動產者，
        主要亦係因郭雨農有穩定之收入等情。然查：
　　　　①證人乙○○為被告之子，業據證人乙○○於本院言詞辯論
          時證述在卷（參見本院卷第264頁），其與被告乃骨
          肉至親，已難期其證言客觀、公正。是證人乙○○於本
          院言詞辯論時之證言，自難遽予採信。
　　　　②一般人多於有足夠之金錢給付自備款後，始會以向銀
          行借貸金錢之方式，購買不動產，惟證人乙○○於本院
          言詞辯論，卻證稱：伊等無任何自備款，即購買房屋
          等語（參見本院卷第269頁），已與常情不符。參以
          系爭不動產購買當時，證人乙○○尚在服兵役，每月收
          入僅有6,000元，證人乙○○之弟則在唸書，業據證人
          乙○○於本院言詞辯論時證述在卷（參見本院卷第270
          頁、第266頁）；衡諸一般人日常生活所必要生活費
          用之數額，實難認證人乙○○及其弟於系爭不動產購買
          當時，已有分攤貸款之能力，是證人乙○○證稱：當時
          貸款由伊3兄弟共同分攤等語，亦與常情不符。是證
          人乙○○於本院言詞辯論時所為之前揭證言，自難採信
          。
　　　　③況且，證人乙○○於本院言詞辯論時所為前揭證言，核
          與被告所辯：系爭不動產係由被告與被告之配偶甲○
          於95年間出資購買，借名登記於郭雨農名下，購買系
          爭房屋之價金及以系爭不動產設定抵押權向中國信託
          借貸而應分期清償之款項，均係由被告與甲○清償等
          語，亦有歧異，亦無從據以認定被告抗辯：系爭不動
          產係由被告與其配偶甲○於95年間出資購買，借名登
          記於郭雨農名下等情，確與事實相符。
　　　　④從而，證人乙○○於本院言詞辯論時所為前揭證言，自
          不足據為有利被告之認定。
　　⑶此外，被告復未能舉出其他證據證明被告、甲○與郭雨農間
      確有借名登記之意思表示合致，系爭不動產確係由被告與
      甲○於95年間出資購買，借名登記於郭雨農名下，被告上
      開部分之辯解，自不足採。
　㈡郭雨農與原告間就係不動產所為買賣之債權行為及所有權移
    轉登記之物權行為，是否係出於通謀而為虛偽之意思表示？
　　1.按表意人與相對人通謀而為虛偽意思表示者，其意思表示
      無效，但不得以其無效對抗善意第三人，民法第87條第1 
      項定有明文。所謂通謀為虛偽意思表示，乃指表意人與相
      對人互相故意為非真意之表示而言，故相對人不僅須知表
      意人非真意，並須就表意人非真意之表示相與為非真意之
      合意，始為相當（最高法院109年度台上字第1808號判決
      參照）。第三人主張表意人與相對人通謀而為虛偽意思表
      示者，該第三人應負舉證之責（最高法院102年度台上字
      第505號判決可參）。
　　2.本件被告雖抗辯：系爭不動產之市價至少12,000,000元，
      原告購買系爭不動產之價金與市價不符；且原告於登記為
      系爭不動產之所有權人以前，從未至系爭房屋內查看屋況
      ，與一般交易情形有別；另原告豈會於系爭不動產尚未點
      交以前，即交付全部價金，且不催告出賣人郭雨農履行契
      約，反而寄發存證信函予被告，催告被告遷出？足見原告
      與郭雨農間就系爭不動產所為買賣之債權行為及所有權移
      轉登記之物權行為，應係出於通謀而為虛偽之意思表示，
      應屬無效等語，並聲請訊問證人丁○○；惟為原告所否認，
      主張：否認原告與郭雨農就系爭不動產所為買賣之債權行
      為及所有權移轉登記之物權行為，乃出於通謀而為虛偽之
      意思表示；且被告自陳郭雨農曾經委由訴外人即仲介人員
      陳俞安出賣系爭不動產，足以證明郭雨農確有出賣系爭不
      動產之情形。又原告為購買系爭不動產，曾向聯邦銀行借
      貸，並以系爭不動產設定最高限額抵押權予聯邦銀行，原
      告與郭雨農間就系爭不動產所為之買賣，如係出於通謀而
      為虛偽之意思表示，原告何有無端向銀行借貸，每月負擔
      利息支出之理等語。查：
      ⑴證人丁○○於本院言詞辯論時，具結後證稱：伊經由仲介
        人員丁一銘介紹購買系爭不動產，價格約比市價低數十
        萬，仲介人員與伊相約，代書（按：即地政士）與郭雨
        農相約，一同至代書處簽約，當時簽訂者即為證物3所
        示之不動產買賣契約書（按：指本院卷第89頁至第102
        頁所附不動產買賣契約書之原本），惟伊簽名時，尚未
        塗改；立契約書人買方欄被塗改部分為原先所無，買方
        欄原係簽署伊之姓名而非原告之名字，第15條部分，於
        伊簽約時，亦未被劃掉修改；嗣因伊不能貸得款款，故
        買受人改為原告；伊先前並不認識郭雨農，購買系爭房
        屋以前，曾至現場觀看；以前亦曾觀看旁邊之房屋，格
        局均同；伊有詢問郭雨農有無繼承、贈與問題，郭雨農
        陳稱均無，陳述其父親住於該處，不好意思將父親趕走
        ，要求伊等自己向其父親提出要求。當初伊想給付被告
        些許搬家費，惟找到被告時，被告陳稱不願搬遷，系爭
        不動產所有權移轉登記後，伊有與被告見面，討論點交
        問題，被告陳稱待與郭雨農間之訴訟終結，即會搬走，
        然待該訟終結後，伊詢問被告為何仍未搬走，被告又稱
        欲等到三審確定。伊當初購買系爭房屋之目的，係為投
        資，因伊不能貸得款項，故邀同原告一同投資，購買之
        價金，由原告取出1,000,000元，伊取出2,000,000元；
        伊不能貸得款項之原因，係因以伊之條件，貸得款項之
        數額不足等語（參見本院卷第305頁至第308頁、第310
        頁）。明確證述原係由其購買系爭不動產，嗣因以其條
        件，所能貸得款項之數額不足，始找尋原告一同投資，
        改為以原告為買受人，及其為投資之目的而購買系爭不
        動產等情，自不足以證明郭雨農與原告間就系爭不動產
        所為買賣之債權行為及所有權移轉登記之物權行為，乃
        出於通謀而為虛偽之意思表示。　　　　　
　　　⑵本院依民事訴訟法第367條之1第1項規定，依職權訊問原
        告，原告陳稱：當初係丁○○欲向郭雨農購買房屋，郭雨
        農開價8,300,000元；嗣因丁○○向銀行借貸，無法貸得
        如此高額之款項，詢問伊是否願意合作，伊稱可以，因
        此，由伊向聯邦銀行借貸；簽約之經過情形，因先前係
        由丁○○與郭雨農接洽，伊不清楚，嗣改由伊與郭雨農買
        賣，證物3所示之不動產買賣契約書（按：指本院卷第8
        9頁至第102頁所附不動產買賣契約書之原本）即為伊簽
        訂之契約，買方欄被塗改，係因先前買方為丁○○，嗣由
        伊接手，因此修改契約。價金由伊支出100萬元，其餘
        則由丁○○支出。伊先前並不認識郭雨農；伊買賣前，有
        經過現場觀看，惟未進屋觀看，僅係觀看能否投資，係
        由丁○○帶同伊前往觀看（參見本院卷第301頁至第303頁
        ），核與證人丁○○於本院證述之前揭情節相符，應堪採
        信，足見原告確有因投資而購買系爭不動產之意，亦不
        足以證明認定郭雨農與原告間就系爭不動產所為買賣之
        債權行為及所有權移轉登記之物權行為，乃出於通謀而
        為虛偽之意思表示。　　　　
　　　⑶至被告雖另以前揭情詞為由，抗辯原告與郭雨農就系爭
        不動產所為買賣之債權行為及所有權移轉登記之物權行
        為，乃出於通謀而為虛偽之意思表示。惟查：
　　　　①聯邦銀行前因原告擬以系爭不動產設定抵押權於該行
          ，向該行借款時，鑑估系爭不動產3個月及6個月內可
          能之成交價格為8,245,317元，有不動產鑑估價報告
          影本1份在卷可按（參見本院卷第189頁至第197頁）
          ；嗣本院於本件訴訟事件審理中，囑託卓群事務所鑑
          定系爭不動產於108年4月29日之合理交易價格，卓群
          事務所鑑定結果，認為：系爭不動產於108年4月29日
          之合理交易價格為11,079,441元，有不動產估價報告
          書1份附卷可稽（置於本院卷卷外）。足見系爭契約
          訂立時，系爭不動產之市價應不及12,000,000元。被
          告抗辯：系爭不動產市價至少12,000,000元等語，自
          不足採。
　　　　②按不動產為所有權人以外之人占有，而占有人不願將
          不動產返還所有權人者，所有權人不論經由與占有人
          協商、給付占有人金錢，或以訴訟方式，要求占有人
          返還，均需耗費時間、費用。因此，不動產所有權人
          如欲出賣此類不動產，勢必僅能以低於一般市價交易
          價格之價格出賣。是以，現今社會，經由房屋仲介業
          者之介紹或經由法院拍賣購買此類不動產，擬於取得
          此類不動產之占有後，再以一般市場交易價格出賣予
          他人，藉以賺取其間之差額者，所在多有。查，被告
          先前曾因不滿郭雨農委託仲介人員陳俞安出賣系爭不
          動產而與陳俞安發生衝突，業據被告具狀陳述在卷（
          參見本院卷第25頁）；再自證人丁○○於本院言詞辯論
          時所為之前揭證言，及原告於本院依民事訴訟法第36
          7條之1第1項規定，訊問時所為之前揭陳述，可知原
          告與證人丁○○原即係以投資為目的，購買系爭不動產
          ；且郭雨農並曾向證人丁○○陳稱被告住於該處，不好
          意思將被告趕走，要求證人丁○○自己向其父親提出要
          求。是以，原告購買系爭不動產之價金縱使低於一般
          市場交易價格而與市價不符；且原告於登記為系爭不
          動產之所有權人以前，從未至系爭房屋內查看屋況，
          均難認有何違反常情之處。
　　　　③按買賣標的物之利益及危險，自交付時起，由買受人
          負擔，固為民法第373條所明定。但該條所謂交付，
          並非以現實交付為限。如依同法第761條第1項但書及
          第2項、第3項規定之簡易交付、占有改定及指示交付
          ，亦發生交付之效力（最高法院92年度台上字第2778
          號判決參照）。查，觀諸系爭契約第15條第2項約定
          ：「本標的物目前父母（屋主）暫住其內，賣方已告
          知買方，買方同意賣方不點交本標的物，但賣方自結
          案後保留300,000元至履約專戶，至買方處理標的物
          騰空事宜完成再交付予賣方，最遲於完成所有權移轉
          登記完竣後6個月完成。若買方無法期限內完成則買
          方無條件同意保留款交付賣方。……300,000元保留款
          以保障標的物不受人為破壞」等語，有系爭契約影本
          1份在卷足據（參見本院卷第95頁），可知原告向郭
          雨農購買系爭不動產時，原即與郭雨農約定郭雨農無
          須將系爭不動產現實交付予原告，由原告自行處理系
          爭房屋之騰空事宜，是原告與郭雨農顯係約定由郭雨
          農將對於第三人之返還請求權讓與原告，以代交付，
          應認郭雨農業以指示交付之方式，將系爭不動產交付
          予原告。又郭雨農既以指示交付之方式，將系爭不動
          產交付予原告，則原告交付全部價金予郭雨農，且不
          催告出賣人郭雨農履行契約，反而寄發存證信函予被
          告，催告被告遷出，乃屬當然，亦難謂有何悖於常理
          之處。
　　　　④從而，被告以前揭情詞抗辯：原告與郭雨農間就系爭
          不動產所為買賣之債權行為及所有權移轉登記之物權
          行為，應係出於通謀而為虛偽之意思表示，應屬無效
          等語，自不足採。　　　　
　　⑷況且，丁○○於108年4月29日自丁○○帳戶，匯款830,030元至
      履約保證人僑馥公司指定之僑馥公司帳戶內；其後，原告
      於108年5月10日以系爭不動產，設定最高限額抵押權予聯
      邦銀行，向聯邦銀行借貸6,100,000元；嗣聯邦銀行於108
      年6月5日先後將借款5,770,000 元、330,000元撥付至系
      爭原告帳戶內；原告繼於108年5月27日自系爭原告帳戶帳
      戶，匯款1,440,000元至僑馥公司帳戶，均為兩造所不爭
      執，足見原告確有依系爭契約之約定給付價金予郭雨農，
      益徵原告與郭雨農間就系爭不動產所為買賣之債權行為及
      物權行為，應非出於通謀而為虛偽之意思表示。
　　⑸此外，被告復未能舉出其他證據以實其說，被告前揭部分
      之辯解，自不足採。　　
　㈢原告主張依民法第767條第1項規定，訴請被告將系爭房屋騰
    空返還予原告，有無理由？
　　1.按所有人對於無權占有或侵奪其所有物者，得請求返還之
      。對於妨害其所有權者，得請求除去之。有妨害其所有權
      之虞者，得請求防止之，民法第767條第1項定有明文。
　  2.查，原告主張系爭房屋為其所有之事實，業據其提出與所
      述相符之建物登記第一類謄本1份為證〔參見本院109年度
      南司調字第96號卷宗（下稱調卷）第1７頁至第19頁〕，自
      堪信為真正。
　　3.至被告雖抗辯：系爭不動產乃由被告與甲○於95年間出資
      購買，借名登記於郭雨農名下，系爭不動產為被告與甲○
      所有等語，惟查，被告辯稱：系爭不動產乃由伊與甲○於9
      5年出資購買，借名登記於郭雨農名下等語，不足採憑，
      已如前述，被告據以抗辯系爭不動產為被告與甲○所有等
      語，自不足採。況且，借名登記契約為借名人與出名人間
      之債權契約，出名人依其與借名人間借名登記契約之約定
      ，通常固無管理、使用、收益、處分借名財產之權利，然
      此僅為出名人與借名人間之內部約定，其效力不及於第三
      人。出名人既登記為該財產之所有權人，則在借名關係存
      續中，其將該財產處分移轉登記予第三人，自屬有權處分
      ，初不因第三人為善意或惡意而有異（最高法院107年度
      台上字第2096號判決參照）。又不動產物權經登記者，推
      定登記權利人適法有此權利，民法第759條之1第1項定有
      明文。該登記之推定效力，乃登記名義人除不得援以對抗
      其直接前手之真正權利人外，得對其他任何人主張之。若
      登記名義人之登記有無效或應塗銷之情形，於依法定程序
      塗銷該登記前，其直接前手以外之第三人，尚不得逕否認
      登記名義人之物權（最高法院108年度台上字第2154號判
      決可參）。縱使被告所辯系爭不動產乃其與甲○於95年間
      出資購買，借名登記於郭雨農名下，且原告與郭雨農間就
      系爭不動產所為買賣之債權行為及物權行為乃出於通謀而
      為虛偽之意思表示等情，確屬實在，因於郭雨農將系爭不
      動產之所有權移轉登記予被告、甲○以前，在法律上仍屬
      郭雨農所有，而被告或甲○僅係原告直接前手以外之第三
      人，揆之前揭說明，即使登記名義人之登記有無效或應塗
      銷之情形，於依法定程序塗銷原告之所有權登記前，被告
      或甲○亦不得否認原告就系爭房屋之所有權。是被告抗辯
      系爭不動產為被告及甲○所有等語，應屬無據。
　　4.從而，系爭房屋既為原告所有；且被告占有系爭房屋，為
      兩造所不爭執；而被告復未舉證證明對於原告有何占有系
      爭房屋之正當權源，則原告主張被告無權占有系爭房屋，
      自堪信為真正。又被告既無權占有系爭房屋，則原告依民
      法第767條第1項之規定，請求被告將系爭房屋遷讓返還予
      原告，洵屬正當。
　　5.被告雖抗辯：原告與郭雨農乃共同以背於善良風俗之方法
      ，加損害於被告，依民法第185條第1項前段規定，應連帶
      負損害賠償責任；被告依民法第198條規定，對於原告有
      廢止請求權，原告應不得對於被告主張民法第767條第1項
      規定之權利等語。惟查：
　　　⑴按所有人於法令限制之範圍內，得自由使用、收益、處
        分其所有物，並排除他人之干涉，為民法第765條所明
        定。而系爭不動產於郭雨農將之出賣時，既為郭雨農所
        有之不動產，已如前述，郭雨農自有處分系爭不動產之
        權限，縱令郭雨農曾與他人間約定，不得處分系爭不動
        產，亦僅郭雨農處分系爭不動產以後，對於他人應否負
        債務不履行損害賠償之問題，尚難認有何背於善良風俗
        加損害於他人之侵權行為損害賠償責任。而原告向有處
        分系爭不動產權限之郭雨農購買系爭不動產，亦難謂有
        何背於善良風俗加損害於他人之情。此外，被告復未舉
        出其他證據證明原告有何故意以背於善良風俗之方法，
        加損害於他人等情，被告抗辯：原告與郭雨農乃共同以
        背於善良風俗之方法，加損害於被告，依民法第185條
        第1項前段規定，應連帶負損害賠償責任，自不足採。
　　　⑵次按，因侵權行為對於被害人取得債權者，被害人對該
        債權之廢止請求權，雖因時效而消滅，仍得拒絕履行。
        民法第198條定有明文。自文義解釋以觀，上開規定，
        乃加害人因侵權行為對於被害人取得債權，並對於被害
        人行使該因侵權行為而取得之債權時，始有適用。自歷
        史解釋以觀，該規定乃立法者認為加害人因侵權行為對
        於被害人取得債權時，被害人對於加害人，有債權廢止
        之請求權，然在該請求權因時效而消滅時，被害人不能
        據該請求權提出抗辯，不足以保護被害人，爰特設該規
        定，使被害人於債權廢止之請求權因時效消滅後，仍得
        拒絕債務之履行（該條立法理由參照），是依其立法理
        由，亦可知該規定乃針對加害人因侵權行為對於被害人
        取得債權，並對於被害人行使該因侵權行為而取得之債
        權時所為規範。準此，上開規定，自應限於加害人因侵
        權行為對於被害人取得債權，並對被害人行使該因侵權
        行為而取得之債權時，始有其適用。
　　　⑶被告抗辯：原告依民法第185條第1項規定，應連帶負損
        害賠償責任等語，並不足採，已如前述；且原告乃本於
        民法第767條第1項規定，請求被告將系爭房屋遷讓返還
        予原告，核與因侵權行為對於被害人取得債權，並對被
        害人行使因侵權行為而取得之債權之情形迥然不同，揆
        之前揭說明，亦無民法第198條規定適用之餘地。是以
        ，被告抗辯：被告依民法第198條規定，對於原告有廢
        止請求權，原告應不得對於被告主張民法第767條第1項
        規定之權利等語，自屬無據。
　  6.被告另雖辯稱：郭雨農明知被告係因使用借貸、合資購買
      關係而居住使用系爭不動產，竟以移轉系爭不動產所有權
      予非負扶養義務或應盡社會倫理道德義務之他人之方式，
      使原告得以所有權人之地位提起本件訴訟，有悖於家庭倫
      理道德，且悖於扶養義務。原告明知上情，猶願買受系爭
      不動產，屬於惡意受讓人，其權利當然不能大於原讓與人
      郭雨農，更應受郭雨農與被告間債權契約之拘束，以符誠
      信原則；另原告起訴請求被告將系爭房屋遷讓返還予原告
      ，係以損害被告長年使用、賴以維生之系爭不動產為主要
      目的，並使郭雨農惡意不負扶養義務，已違背權利社會化
      之基本內涵與社會道德倫理，屬於權利濫用，當非法之所
      許，是依禁止權利濫用原則、誠信原則，原告之請求應予
      駁回等語。惟查：
　　　⑴被告雖抗辯：被告係因使用借貸、合資購買關係而居住
        使用系爭不動產等語，並援引證人乙○○於本院言詞辯論
        時之證言為證。惟查，證人乙○○於本院言詞辯論時所為
        之證言，尚難採信，已如前述；且遍觀證人乙○○於本院
        言詞辯論時之證言，亦未見證人乙○○曾有隻言片語提及
        被告與郭雨農於何時、何地，就系爭不動產訂立使用借
        貸或合資購買關係之契約，或提及被告乃因如何之原因
        而居住使用系爭不動產，是被告援引證人乙○○於本院言
        詞辯論時之證言，認為足認被告係因使用借貸、合資購
        買關係而居住使用系爭不動產等語，亦無足取；此外，
        被告復未能提出其他證據以實其說，是被告上開部分之
        辯解，自不足採。其次，父母與成年子女乃各自獨立之
        個體；而所有人於法令限制之範圍內，得自由使用、收
        益、處分其所有物，並排除他人之干涉，為民法第765
        條所明定；郭雨農既為系爭不動產之所有權人，依上開
        規定，自得自由使用、收益、處分其所有權，並排除他
        人之干涉，不論將系爭不動產移轉予何人、是否預見受
        讓系爭不動產之原告將本於所有權人之地位提起本件訴
        訟，行使權利，均難認有何悖於家庭倫理道德之情形；
        另郭雨農對於被告應負之扶養義務，亦不會因其將系爭
        不動產出賣予他人、買受系爭不動產之原告是否以所有
        權人之地位提起本件訴訟而受影響。是以，被告抗辯：
        郭雨農明知被告係因使用借貸、合資購買關係而居住使
        用系爭不動產，竟以移轉系爭不動產所有權予非負扶養
        義務或應盡社會倫理道德義務之他人之方式，使原告得
        以所有權人之地位提起本件訴訟，有悖於家庭倫理道德
        ，且悖於扶養義務等語，自不足採，被告進而抗辯：原
        告明知上情，猶願買受系爭不動產，屬於惡意受讓人，
        其權利當然不能大於原讓與人郭雨農，更應受郭雨農與
        丙○○間債權契約之拘束，以符誠信原則等語，亦無足取
        。
　　　⑵按權利之行使，不得違反公共利益，或以損害他人為主
        要目的。行使權利，履行義務，應依誠實及信用方法。
        民法第148條定有明文。所謂不得以損害他人為主要目
        的，係在限制權利人行使權利，專以損害他人為主要目
        的；若當事人行使權利，雖足使他人喪失利益，苟非以
        損害他人為主要目的，即不受此限制。所謂誠信原則，
        係在具體的權利義務之關係，依正義公平之方法，確定
        並實現權利之內容，避免當事人間犧牲他方利益以圖利
        自己，應以權利人及義務人雙方利益為衡量依據，並應
        考察權利義務之社會上作用，於具體事實妥善運用之方
        法（最高法院108年度台上字第101號判決參照）。查，
        原告依民法第767條第1項規定，訴請被告將系爭房屋遷
        讓返還予原告，原與公共利益無涉，自難認有何違反公
        共利益之情。其次，原告依民法第767條第1項規定，訴
        請被告將系爭房屋遷讓返還予原告，乃維護其所有權之
        圓滿行使為目的，並非專以損害被告為主要目的，亦難
        謂有何以損害他人為主要目的之權利濫用等情。至被告
        雖抗辯：原告起訴請求被告將系爭房屋遷讓返還予原告
        ，係以損害被告長年使用、賴以維生之系爭不動產為主
        要目的等語，惟未提出任何證據以實其說，自不足採。
        再者，原告乃行使其對於系爭房屋之所有權，維護其所
        有權之圓滿行使；而被告則為無權占有系爭房屋；且不
        論被告是否將系爭房屋遷讓返還予原告，郭雨農對於被
        告應負之扶養義務，均不會因此而受影響，並無使郭雨
        農得以不負扶養義務之可能；經比較衡量雙方之利益，
        並考察權利義務之社會上作用，實難認原告行使對於系
        爭房屋之所有權，有何犧牲被告利益以圖利自己，有違
        誠信原則之情。是以，被告抗辯：依禁止權利濫用原則
        、誠信原則，應駁回原告之請求等語，亦無足取。
　㈣原告以被告無權占有系爭房屋為由，依民法第179條規定，訴
    請被告自108年6月1日起至騰空返還系爭房屋之日止，按月
    給付原告2,800元，有無理由？　
　　1.按無法律上之原因而受利益，致他人受損害者，應返還其
      利益，民法第179條前段定有明文。又無權占有他人之物
      為使用收益，可能獲得相當於租金之利益為社會通常之觀
      念，因其所受利益為物之使用收益本身，應以相當之租金
      計算應償還之價額（最高法院106年度台上字第461號判決
      參照）。
    2.查，原告於108年5月31日取得系爭房屋之所有權，有建物
      登記第一類謄本1份在卷可按（參見本院調卷第17頁至第1
      9頁），則被告自108年6月1日起，無權占有系爭房屋，揆
      之前揭說明，自受有相當於租金之利益，致系爭房屋之所
      有權人即原告受有損害，且無法律上之原因。是以，原告
      請求被告返還自108年6月1日起至清償日止，返還所受相
      當於租金之不當得利，應屬正當。至被告雖抗辯：被告就
      系爭房屋有占有之權源，不生不當得利問題；且郭雨農尚
      未將系爭不動產交付予原告，原告依民法第373條規定，
      仍未取得系爭房屋之收益權，應不成立不當得利等語。惟
      查，被告乃無權占有系爭房屋，且郭雨農業已指示交付方
      式，將系爭不動產交付予原告，均如前述，是被告上開辯
      解，自不足採。　　　
　  3.本院審酌系爭房屋鄰近有公園、便利商店（按：即俗稱之
      超商）、餐飲店、夜市、加油站、學校、診所、幼兒園及
      公車招呼站，生活機能完善，且不遠處即為海佃路，交通
      便捷，此觀諸卷附不動產估價報告書之記載自明（參見不
      動產估價報告書第19頁），暨兩造均同意系爭房屋相當租
      金之不當得利，應以每月2,800元計算（參見本院卷第152
      頁）等情，認為原告主張被告無權占有系爭房屋每月所受
      相當於租金之利益，每月應以2,800元計算，應屬適當。
      從而，原告依民法第179條規定，請求被告自108年6月1日
      起至返還系爭房屋之日止，按月給付2,800元之相當於租
      金之不當得利，洵屬有據。
　　4.被告雖抗辯：原告與郭雨農乃共同以背於善良風俗之方法
      ，加損害於被告，依民法第185條第1項前段規定，應連帶
      負損害賠償責任，是被告依民法第198條規定，對於原告
      有廢止請求權，原告應不得對於被告主張民法第179條規
      定之權利等語。然查，被告抗辯：原告依民法第185條第1
      項規定，應連帶負損害賠償責任等語，並不足採，已如前
      述；且原告乃本於民法第179條規定，請求被告給付無權
      占有系爭房屋所受相當於租金之得利，核與因侵權行為對
      於被害人取得債權，並對被害人行使因侵權行為而取得之
      債權之情形截然不同，揆之前揭說明，亦無民法第198條
      規定適用之餘地。是以，被告抗辯：被告依民法第198條
      規定，對於原告有廢止請求權，原告應不得對於被告主張
      民法第179條規定之權利等語，亦屬無據。　　
五、綜上所陳，原告主張依民法第767條第1項規定，訴請被告將
    系爭房屋騰空返還予原告，及依民法第179條規定，訴請被
    告返還自108年6月1日起至返還系爭房屋之日止，按月給付2
    ,800元，為有理由，應予准許。
六、本件事證已臻明確，兩造其餘攻擊防禦方法，經審酌與本院
    前揭判斷不生影響，均毋庸再予審酌，附此敘明。
七、據上論述，本件原告之訴為有理由，依民事訴訟法第436條
    第2項、第78條，判決如主文。
中　　華　　民　　國　　110 　年　　9 　　月　　23　　日
                  臺灣臺南地方法院臺南簡易庭
                          法  官  伍逸康
以上正本係照原本作成。　　　　　　　　　　　　　
如不服本判決，應於送達後20日內，向本院提出上訴狀並表明上
訴理由，如於本判決宣示後送達前提起上訴者，應於判決送達後
20日內補提上訴理由書（須附繕本）。
中　　華　　民　　國　　110 　年　　9 　　月　　23　　日
　　　　　　　　　　　　　書記官  康紀媛